【裁判字號】    97,訴,699
【裁判日期】    990510
【裁判案由】    偽造文書等
【裁判全文】
臺灣士林地方法院刑事判決               97年度訴字第699號
公  訴  人  臺灣士林地方法院檢察署檢察官
被      告  丙○○
選任辯護人  徐志明律師
            黃坤鍵律師
            孫寅律師
上列被告因偽造文書等案件，經檢察官提起公訴（97年度偵字第
2043號），本院判決如下：
    主  文
丙○○犯詐欺取財罪，累犯，處有期徒刑壹年肆月；又犯行使偽
造私文書罪，累犯，處有期徒刑捌月。如附表偽造之署押明細欄
所示之偽造署押均沒收。應執行有期徒刑壹年拾月。如附表偽造
之署押明細欄所示之偽造署押均沒收。
    事  實
一、丙○○於民國91年間因犯偽造文書案件，經臺灣臺北地方法
    院以91年度簡字第3335號判處有期徒刑6 月確定，於92年4
    月22日易科罰金執行完畢。詎其猶不知悔改，於96年間透過
    他人介紹而認識甲○○與乙○○夫妻，因甲○○於大陸地區
    經商，而與「深圳發展銀行」有融資往來之需要，欲尋求其
    他銀行開立面額美金300 萬元之備抵信用狀（STANDBY L/C
    ）至「深圳發展銀行」，丙○○便向甲○○、乙○○誆稱其
    與銀行關係良好，有能力為甲○○尋求銀行開立所需之備抵
    信用狀至「深圳發展銀行」，致甲○○、乙○○不疑有他，
    雙方先於96年5 月28日共同至甲○○、乙○○委託之林志宏
    律師事務所簽訂協議書，由甲○○委託丙○○向其熟識之銀
    行辦理開立備抵信用狀事宜。甲○○嗣後並要求丙○○應於
    96年6 月5 日前完成請銀行開立備抵信用狀事宜，若屆期丙○○未能完成，則雙方原先之協議書即自動失效作廢，丙○○亦表示同意，雙方乃於96年6 月1 日，前往林志宏律師事
    務所就上揭事項再簽立補充協議書。迨至96年6 月5 日，丙○○見其與甲○○、乙○○簽訂之協議書已失效，竟仍意圖
    為自己不法之所有，向甲○○佯稱因尚差新臺幣（下同）20
    0 萬元之資金，致未能完成開立備抵信用狀事宜，若甲○○
    、乙○○先提供200 萬元資金，其必可完成請銀行開立備抵
    信用狀至「深圳發展銀行」事宜，致甲○○、乙○○陷於錯
    誤，且甲○○因有在大陸經商資金周轉之迫切需求，遂由乙○○提供200 萬元予丙○○，乙○○並於96年6 月8 日，委
    託其妹妹姜秀梅至臺灣中小企業銀行內湖分行，提領乙○○
    帳戶內之款項200 萬元後在銀行內交由丙○○當場收受，丙○○當場再提出交付其自不詳人處所取得之以丁○○○（現
    經本院通緝中，俟其到案後，另行審結）名義開立之空頭支
    票1 紙（票號DH 0000000號、發票日為96年6 月29日、面額
    200 萬元）作為上揭200 萬元之擔保，且簽立收據予姜秀梅
    。惟「深圳發展銀行」始終未收到任何銀行為甲○○開立之
    備抵信用狀，經甲○○一再追問丙○○，丙○○復又基於行
    使偽造私文書之犯意，先於不詳時、地，向姓名年籍不詳之
    大陸人士「趙先生」取得偽造之香港商香港上海匯豐銀行股
    份有限公司（下稱匯豐銀行）之通知函（下稱系爭匯豐銀行
    通知函），再於96年6 月27日向甲○○佯稱已請匯豐銀行開
    立備抵信用狀至「深圳發展銀行」，並以電子郵件寄送系爭
    匯豐銀行通知函予甲○○而行使之，足生損害於匯豐銀行對
    於金融管理之正確性。惟「深圳發展銀行」始終未收到匯豐
    銀行為甲○○開立之備抵信用狀，而丙○○交付姜秀梅之發
    票人為丁○○○之上揭擔保支票，經提示後亦遭退票，始悉
    上情。
二、案經乙○○提出告訴及臺北縣政府警察局汐止分局報告臺灣
    士林地方法院檢察署檢察官偵查起訴。
    理  由
壹、證據能力方面：
一、按刑事訴訟法第159 條第1 項明定被告以外之人於審判外之
    言詞或書面陳述，除法律有規定者外，原則上不得作為證據
    。然為兼顧現實需要及真實之發現，乃本於例外從嚴之立場
    ，許於具備必要性及可信性之特別情況下，例外地承認其有
    證據能力。而被告以外之人於檢察事務官、司法警察官或司
    法警察調查中所為之陳述，基於實體發現真實之訴訟目的，
    依第159 條之2 規定，如與審判中之陳述不符時，經比較結
    果，其先前之陳述，相對具有較可信之特別情況，且為證明
    犯罪事實存否所必要者，或於審判中有第159 條之3 各款情
    形之一，經證明其調查中所為陳述具有可信之特別情況，且
    為證明犯罪事實之存否所必要者，則例外地賦與證據能力。
二、茲就本案公訴人引為證明被告丙○○犯罪事實之證據方法，
    關於證據能力認定如下：
    (一)證人甲○○、乙○○於檢察事務官詢問時所為陳述，為被
      告以外之人於審判外之陳述，屬傳聞證據，而被告丙○○
      之選任辯護人於本院準備程序中就渠等供述之證據能力提
      出爭執（見本院卷第114 頁），本院審酌渠等陳述作成之
      狀況，並考量證人甲○○、乙○○於本院審理時業經傳喚
      到庭具結作證，經檢、辯雙方為交互詰問，因認上開證人
      於檢察事務官詢問時所為之陳述，尚與刑事訴訟法第159
      條之2 或第159 條之3 所定情形不相符合，復查無其他得
      例外取得證據能力之法律依據，前開證據方法應予排除，
      不得作為本案證明被告丙○○有罪之依據。
    (二)除前述本院認定無證據能力，不得作為證據之證據方法外
      ，本案所引用之供述及非供述證據，經本院依法踐行調查
      證據程序，檢察官、被告丙○○及其選任辯護人均不爭執
      各該證據之證據能力，且亦查無依法應排除其證據能力之
      情形，是後述所引用證據之證據能力均無疑義。
貳、實體方面：
一、訊據被告丙○○固坦認於上開時、地，與甲○○簽訂協議書
    及補充協議書，嗣以開立備抵信用狀尚缺200 萬元為由，向
    甲○○、乙○○借款，並於96年6 月8 日自乙○○之妹姜秀
    梅處取得該200 萬元，同時交付丁○○○簽發上開支票作為
    擔保，另其於96年6 月28日以電子郵件傳送系爭匯豐銀行通
    知函予甲○○之事實，惟矢口否認有何詐欺取財及行使偽造
    文書之犯行，辯稱：伊沒有詐欺之不法意圖，未曾說過與銀
    行關係良好，是伊之友人趙先生認識銀行高層，且有開狀額
    度，可幫甲○○處理問題，因伊要給趙先生美金18萬元之開
    狀費用，遂將借得之200 萬，於96年6 月15日在深圳交給趙
    先生，伊不認識丁○○○，該200 萬元支票是伊向友人陳素
    珠所借，不知該支票為空頭支票，而系爭匯豐銀行通知函是
    趙先生以電子郵件傳送給伊後，伊再轉寄給甲○○，亦不知
    該通知函係偽造云云。辯護人則為被告辯護稱：本件乃單純
    借貸之民事糾葛，與開立備抵信用狀無關，被告不知通知函
    為虛偽等語，然查：
    (一)證人甲○○委託被告丙○○代為開立美金300 萬元之備抵
      信用狀至深圳發展銀行，被告丙○○履行後，證人甲○○
      應給付美金55萬元至被告丙○○指定之帳戶，並約定被告
      丙○○應於98年6 月5 日前完成前揭備抵信用狀開立事宜
      ，被告丙○○以開立備抵信用狀尚缺200 萬元為由，向證
      人甲○○、告訴人乙○○借貸，告訴人乙○○委請其妹姜
      秀梅前往臺灣中小企業銀行內湖分行，提領告訴人乙○○
      帳戶內之款項200 萬元交予被告丙○○，被告丙○○並提
      供丁○○○簽發之發票日為96年6 月29日、票號DH000000
      0 號、金額200 萬元之支票1 紙作為擔保，該支票嗣後因
      存款不足而退票等情，為被告丙○○所不否認，並有被告
      丙○○與證人甲○○於96年5 月28日簽訂之協議書及附件
      、被告丙○○與證人甲○○於96年6 月1 日簽訂之補充協
      議書、被告丙○○於96年6 月8 日書立收到200 萬元之收
      據、丁○○○簽發之200 萬元支票及退票理由單等附卷可
      稽（見96年度他字第2478號卷第6 頁至第11頁、第16頁至
      19頁、第21頁），此部分事實應可認定。而被告丙○○於
      96年6 月27日14時38分許以電子郵件附加檔案方式傳送系
      爭匯豐銀行通知函予證人甲○○之友人陳英詔，陳英詔再
      於同日15時10分許將系爭確認函轉寄予證人甲○○，亦為
      被告丙○○所不爭執，業據證人甲○○於本院審理時結證
      稱：96年6 月27日14時38分13秒這封電子郵件本來被告丙○○要寄給伊，但伊人在舊金山，被告丙○○跟伊聯絡後
      ，伊請渠先寄給陳英詔，由陳英詔先去查證，陳英詔收到
      後轉寄給伊就是96年6 月27日15時10分06秒這封電子郵件
      等語明確（見本院卷第167 頁），復有系爭匯豐銀行通知
      函在卷可參（見前開他字卷第20頁），而系爭匯豐銀行通
      知函經匯豐銀行檢視核閱後，認署名無法辨識，該行並無
      0786有權簽字人之簽字號碼，簽字號碼2876之有權簽字人
      亦非CHUNG YU ENN，該份文件並非匯豐銀行開立之確認函
      或信用狀等情，有香港商香港上海匯豐銀行97年4 月7 日
      （九十七）港匯銀總字第2070號函及98年11月27日（九十
      八）港匯銀總字第09591 號函各1 紙存卷可考（見97年度
      偵字第2043號卷第16頁、本院卷第13 9頁），足認被告丙○○提供予證人甲○○之系爭匯豐銀行通知函確屬偽造無
      訛。
    (二)被告丙○○向證人甲○○及告訴人乙○○佯稱其有能力開
      立備抵信用狀，因尚差200 萬元致未能完成開立備抵信用
      狀，而向渠等借貸，使告訴人乙○○陷於錯誤，而提領款
      項交付予被告丙○○，被告丙○○嗣後並提出偽造之系爭
      匯豐銀行通知函給伊，作為渠已開立備抵信用狀之證明等
      情，業據證人甲○○於本院審理時結證稱：伊在大陸有一
      家作汽車零件的工廠，需要短期資金的融通，因大陸實施
      宏觀調控，禁止不動產直接跟銀行抵押貸款，所以需要由
      其他銀行開保證信用狀再加上其公司在大陸之資產，才能
      向銀行借貸。伊透過朋友介紹認識被告丙○○，被告丙○○稱渠有辦法開立備抵信用狀，伊遂與被告丙○○簽訂協
      議書及補充協議書，但96年6 月5 日期限屆至，被告丙○○還是無法開出信用狀，伊與太太遂出國前往舊金山。被
      告丙○○打電話到舊金山稱渠要付給對方的保證金還差20
      0 萬元就可以開立備抵信用狀，向伊夫婦借200 萬元。伊
      等要求渠提出票據或其他擔保，被告稱渠向朋友太太（即
      潘姓女子）借1 張票作為擔保。後來被告丙○○以E-MAIL
      傳送他字卷第20頁之系爭匯豐銀行通知函給伊，稱渠朋友
      即臺灣匯豐銀行總經理已經開出該信用狀，伊有跟被告說
      該文件不是信用狀。被告丙○○以電子郵件寄送系爭匯豐
      銀行通知函之日期，是在該200 萬元支票退票之前。伊在
      96年6 月8 日借200 萬元給被告丙○○，是要協助被告丙○○讓信用狀開出來，但是被告丙○○不應該拿芭樂票來
      詐騙。而96年5 月28日委託被告丙○○開立備抵信用狀，
      約定之受益人中文名稱是「江門朝陽機械股份有限公司」
      ，但被告丙○○提供之系爭匯豐銀行通知函與約定銀行、
      帳戶不符，系爭匯豐銀行通知函提到之中國建設銀行廣州
      分行，受益人GUIYANG BAIYUN KORINGF建設材料股份有限
      公司，與伊之銀行、公司帳戶無關等語（見本院卷第160
      頁至第169 頁），經核證人甲○○之上揭證述，對於案發
      過程之敘述詳盡，並無缺漏，且與前揭協議書、補充協議
      書、收據、支票及退票理由單等相符，證人甲○○與被告
      丙○○間並無仇怨，衡常已無必要甘冒偽證罪責之風險而
      為虛偽證詞，是認證人甲○○上揭證述堪認屬實，應足採
      信。
    (三)被告丙○○雖以前揭情詞置辯，然查：
      1.被告丙○○於檢察事務官詢問供稱：伊大陸深圳之友人
        趙先生說開信用狀要給他18萬美金即開狀金額300 萬美
        金之6 ％，但伊無法支付，遂與告訴人在96年6 月將協
        議書作廢，告訴人夫妻前往美國，告訴人說信用狀一定
        要開，伊準備300 多萬，請告訴人準備200 萬，該200
        萬已經支付給大陸趙先生而無法退還給告訴人、伊代甲○○支付之300 萬都是交付現金，開狀費應由伊支付，
        伊現金不夠，但伊不認為是借款等語（見上揭他字卷第
        100 頁至第101 頁、上開偵字卷第9 頁至第10頁），復
        於本院訊問時稱：伊在96年6 月15日左右，在深圳之利
        友商店將美金18萬元交付給趙先生，因為當時相處不錯
        ，所以沒有簽收據，趙先生約60幾歲，為大陸人民等語
        （見本院卷第106 頁），因被告丙○○僅提出手寫於他
        人名片上之趙升明，電話00000000000 、00000000000
        （見本院卷第109 頁），主張趙先生即為趙升明，並未
        提出其所稱之趙先生相關年籍詳細資料，以供本院查證
        ，是否確有其指稱趙先生之人，已難遽採。又被告丙○○雖辯稱，其於96年6 月15日將美金18萬元在大陸深圳
        地區交給趙先生一節，然依卷附被告丙○○之入出境資
        料顯示（見本院卷第212 頁），被告丙○○於96年5 月
        22日入境後，嗣於96年6 月23日出境，此為被告於本院
        審理時所不否認，易言之，96年6 月15日被告丙○○並
        未出國，自無可能出現在大陸深圳地區，足認被告丙○○上開辯解委不足取。
      2.被告丙○○另辯稱：伊不認識丁○○○，系爭200 萬支
        票係向陳素珠所借，伊不知會跳票云云，然伊亦於本院
        供稱：未曾向陳素珠借過支票，亦未提供擔保，但有借
        據，伊與陳素珠有合作貸款案件，陳素珠才會借票給伊
        等語（見本院卷第208 頁），被告丙○○復未提出其所
        稱之陳素珠相關年籍詳細資料、與陳素珠因借票所簽之
        借據等證據，供本院查證，本院無從判斷是否確有其指
        稱陳素珠之人及借票之事實，其前揭辯解洵不足取。
      3.辯護人雖為被告丙○○辯稱本件乃單純之借款，與開立
        備抵信用狀無關，被告丙○○未能清償，僅為民事糾葛
        ，惟被告丙○○與證人甲○○、乙○○夫妻，於案發前
        透過友人介紹，僅認識二、三月，並無熟稔之情誼，況
        200 萬元亦非小數目，告訴人夫婦如單純借貸金錢予被
        告，應會就借貸關係之期間、利息、還款方式等細節詳
        加約定並簽立借貸契約或借據以資證明，被告丙○○就
        此部分亦無法提出任何證據以實其說，顯與常理不合。
      4.被告丙○○及辯護人均辯稱被告丙○○並不知悉系爭匯
        豐銀行通知函係偽造，惟查：被告丙○○與證人甲○○
        於96年5 月28日簽訂之協議書內，就接狀銀行及受益人
        部分約定為「SHENZHEN DEVELOPMENT BANK CO LTD（深
        圳發展銀行）」、「JIANG MEN CHAO YANG PRECISION
        MANUFACTURING CO LTD（江門朝陽機械股份有限公司）
        」（見他字卷第9 頁），而被告丙○○以電子郵件方式
        傳送予證人甲○○之系爭匯豐銀行通知函，收狀銀行卻
        係「CHINA CONSTRUCTION BANK GUIZHOU BRANCH（中國
        建設銀行廣州分行）」、受益人則為「GUIYANG BAIYUN
        KORINGF CONSTRUCTION METERIALS CO LTD 」（見前開
        他字卷第20頁），與協議書之約定截然不同，如此重大
        瑕疵，被告丙○○實難諉為不知，被告丙○○於收到其
        所稱趙先生提供之系爭匯豐銀行通知函後，竟未向該趙
        先生予以查證或詢問，旋轉寄予證人甲○○，顯與常情
        有違，是被告上揭辯解，實屬事後卸責之詞，不足採信
        。
    (四)至證人即告訴人乙○○固於本院審理時結證稱：被告丙○○後面借款應與開狀無關，因為合約已經失效，後面是被
      告丙○○單純叫伊幫他調錢等語（見本院卷第176 頁），
      然因證人乙○○自承本件係其先生甲○○比較清楚等語（
      見本院卷第176 頁），且佐以其對於案發過程部分多以「
      不清楚」、「不記得」等語詞帶過（見本院卷第172 頁至
      第175 頁），故實難遽採為對被告丙○○有利之證據。
    (五)綜上所述，本件事證明確，被告上揭犯行堪可認定，應依
      法論科。
二、核被告丙○○所為，係犯刑法第339 條第1 項詐欺取財罪、
    刑法第216 條、第210 條之行使偽造私文書罪。被告丙○○
    上開所為詐欺取財、行使偽造私文書犯行間，犯意各別，行
    為互殊，應予分論併罰。又被告丙○○有犯罪事實欄所示刑
    之執行紀錄，有臺灣高等法院被告前案紀錄表附卷足憑，其
    於受有期徒刑執行完畢5 年內故意再犯本案有期徒刑以上之
    各罪，均為累犯，各應依刑法第47條第1 項加重其刑。爰審
    酌被告丙○○有偽造文書前科，素行非佳，又不思循正當途
    徑獲取財物，反以詐騙及行使偽造私文書等非法手段，對被
    害人之財產法益造成危害，犯罪後否認犯行，飾詞圖辯，足
    見並無悔意，犯罪後態度不佳，並考量被告犯罪之動機、目
    的、所得財物之價值、生活狀況及智識程度等一切情狀，各
    量處如主文所示之刑，並合併定應執行刑，以資懲儆。
三、如附表偽造之署押明細欄所示之偽造「MARGART LEUNG 」、
    「CHUNG YU ENN」署名各1 枚，為偽造之署押，依刑法第21
    9 條之規定，不問屬於犯人所有與否，均沒收之。
據上論斷，應依刑事訴訟法第299 條第1 項前段，刑法第339 條
第1 項、第216 條、第210 條、第219 條、第47條第1 項、第51
條第5 款，刑法施行法第1 條之1 ，判決如主文。
本案經檢察官王巧玲到庭執行職務。
中    華    民    國    99    年    5     月    10    日
                  刑事第七庭審判長法  官  王美玲
                                  法  官  黎惠萍
                                  法  官  高雅敏
以上正本證明與原本無異。
如不服本判決應於收受判決後10日內向本院提出上訴書狀，並應
應敘述具體理由。其未敘述上訴理由者，應於上訴期間屆滿後20
日內向本院補提理由書(均須按他造當事人之人數附繕本)「切勿
逕送上級法院」。
                                  書記官  陳映羽
中    華    民    國    99    年    5     月    10    日
附錄本案論罪科刑法條
刑法第216條
行使第210 條至第215 條之文書者，依偽造、變造文書或登載不
實事項或使登載不實事項之規定處斷。
刑法第210條
偽造、變造私文書，足以生損害於公眾或他人者，處5 年以下有
期徒刑。
刑法第339條
意圖為自己或第三人不法之所有，以詐術使人將本人或第三人之
物交付者，處5 年以下有期徒刑、拘役或科或併科1 千元以下罰
金。
以前項方法得財產上不法之利益或使第三人得之者，亦同。
前二項之未遂犯罰之。
附表：
┌──┬──────────┬───────┬─────────────┬─────┐
│編號│文件名稱            │欄位          │偽造之署押明細            │涉犯罪名  │
├──┼──────────┼───────┼─────────────┼─────┤
│1   │偽造之匯豐銀行通知函│有權簽字人欄  │偽造「MARGART LEUNG 」、「│行使偽造私│
│    │（即系爭匯豐銀行通知│              │CHUNG YU ENN」署名各壹枚  │文書罪    │
│    │函）                │              │                          │          │
└──┴──────────┴───────┴─────────────┴─────┘

司法院資訊處製作；財團法人民間司法改革基金會備份。
